高雄高等行政法院判決
　　　　　　　　　　　 　　　　 95年度訴更一字第25號
　　　　　　　　　　　　　　　.
原　　　告　甲○○
被　　　告　屏東縣政府
代　表　人　乙○○　縣長
訴訟代理人　亥○○
　　　　　　宇○○
被告參加人　庚○○
　　　　　　午○○
　　　　　　辰○○
　　　　　　未○○
　　　　　　申○○
　　　　　　酉○○
　　　　　　壬○○
　　　　　　癸○○
　　　　　　子○○
　　　　　　寅○○
　　　　　　辛○○
　　　　　　丁○○
　　　　　　戊○○
　　　　　　己○○
　　　　　　巳○○
　　　　　　丑○○
　　　　　　丙○○
上　一　人
訴訟代理人　戌○○
被告參加人　屏東縣潮州鎮公所
代　表　人　卯○○　○○
上　一　人
訴訟代理人　地○○
　　　　　　天○○
上列當事人間因重測事件，原告不服內政部中華民國93年6月18
日台內訴字第0930004536號訴願決定，提起行政訴訟，經本院93
年度訴字第578號判決後，原告不服，提起上訴，經最高行政法
院95年度判字第1425號判決廢棄原判決發回本院更為審理。本院
判決如下：
　　主  文
原告之訴駁回。
訴訟費用（包含發回前上訴審訴訟費用）由原告負擔。
　　事  實
壹、事實概要：
    緣原告所有坐落屏東縣潮州鎮○○○段319之9、319之24地
    號等2筆土地，面積分別為0.0346公頃及0.0007公頃（重測
    後為榮田段1225、1224地號，面積分別為0.032928公頃及0.
    000243公頃，以下簡稱系爭土地），係屬被告88年度地籍圖
    重測區，因重測結果致系爭2筆土地之面積短少，原告乃於
    重測結果公告期間內民國（下同）88年4月29日提出異議，
    並於88年6月10日申請複丈，同年月28日複丈時原告要求依
    舊地籍圖套圖辦理複丈，惟複丈人員認應依行為時土地法第
    46條之1至第46條之3執行要點第21點「重測異議複丈案件，
    應依地籍調查表所載界址辦理複丈，不得依舊地籍圖辦理」
    之規定辦理，原告不滿，乃當場撤回複丈申請。嗣原告又於
    93年3月19日向被告申請依內政部土地測量局（以下簡稱土
    地測量局）檢測、套圖及訂界成果，按行為時地籍測量實施
    規則第232條第2項規定逕行更正前述地籍圖重測結果，經被
    告以93年3月25日屏府地測字第0930054415號函復原告，予
    以否准。原告不服，提起訴願，遭決定不受理，遂提起本件
    行政訴訟。前經本院以93年度訴字第578號判決將原告之訴
    駁回，原告不服，提起上訴，由最高行政法院將原判決廢棄
    ，發回本院更為審理。
貳、兩造聲明：
一、原告聲明求為判決：
（一）訴願決定及原處分關於否准更正坐落屏東縣潮州鎮○○段
      1201、1224、1209、1225地號土地界址部分均撤銷。
（二）被告應將上開土地之界址依據重測前之舊地籍圖界址辦理
      更正之處分
二、被告聲明求為判決：原告之訴駁回。
參、兩造之爭點：
甲、原告主張之理由：
一、原告所有系爭土地係建地，面積分別為346平方公尺及7平方
    公尺，由被告於88年辦理地籍圖重測，因被告作業人員未按
    重測相關法令辦理，致使重測結果，原告所有系爭土地面積
    分別減少16.72及4.57平方公尺，減少率分別為4.83％及65.
    29％，而右鄰地即坐落屏東縣潮州鎮○○○段322之21地號
    （重測後改為榮田段1209地號）土地面積40平方公尺，重測
    後卻相對增加25.11平方公尺，上鄰地同段319之36地號（重
    測後改為榮田段1223地號）土地面積50平方公尺，重測後增
    加5.88平方公尺。案經原告於88年4月29日（法定期間內）
    向屏東縣潮州地政事務所（以下簡稱潮州地政事務所）提出
    異議及數次陳情後，被告始以88年8月23日（原告起訴狀誤
    載為22日）88屏府地籍字第148438號函請土地測量局第8測
    量隊檢測，由潮州地政事務所於88年9月16日配合辦理檢測
    完竣。檢測結果發現前重測作業之現況調查及套繪重測地籍
    圖確實有誤，嗣由潮州地政事務所於89年7月11日以89屏潮
    地二字第7765號函通知原告等於89年7月24日上午10時在潮
    州地政事務所召開說明會，並副知被告、土地測量局第8測
    量隊及第8測量隊潮州工作站，會中決議請土地測量局第8測
    量隊重新套繪系爭土地重測成果，倘重測成果整理確實有誤
    ，再擇期通知辦理後續工作，並於89年7月25日以89屏潮地
    二字第8576號函檢送會議紀錄予被告、土地測量局第8測量
    隊及第8測量隊潮州工作站在案，各單位亦無異議。案經第8
    測量隊重新套繪結果確實有誤，隨即依會議紀錄辦理後續工
    作，由潮州地政事務所於89年10月4日以89屏潮地二字第106
    14號函通知原告及鄰地所有權人於89年10月13日按重新套繪
    圖前往實地訂界後，土地測量局即依地籍測量實施規則第23
    2條第1項規定要求潮州地政事務所辦理系爭土地上、右鄰地
    地籍調查補正（即權利關係人同意重新認界）作業，乃因右
    鄰地權利關係人蔡譜陸因案受刑中無法認界，一直拖延至蔡
    譜陸死亡，由其繼承人蔡侑展補認界後，再由潮州地政事務
    所於91年2月26日90年屏潮地二字第11001號函復原告已移送
    土地測量局辦理更正中。土地測量局在審查時發現該地已於
    90年3月13日經台灣屏東地方法院（以下簡稱屏東地院）拍
    賣，由丙○○承買且已辦理登記，而退案重新通知丙○○補
    認界，因丙○○不予理會，致整案擱壓無法繼續進行辦理更
    正手續。次按本件為作業人員未參照舊地籍圖現況測量及套
    繪圖所引起，純屬技術上之錯誤，按行為時地籍測量實施規
    則第232條規定本應由潮州地政事務所逕予更正，原告屢次
    向被告申請改按前揭規定辦理更正均未獲照准，且3個作業
    單位事後相互推卸責任，嚴重損害原告土地財產權。又原告
    於91年10月28日以潮州地政事務為原處分機關，向被告提起
    訴願，被告明知其非本件之訴願機關，竟以訴願機關不符等
    為由，逾權以91年屏府訴字第70號訴願決定書決定訴願駁回
    ，並無依法將全案轉送內政部核辦，案經原告依法向鈞院提
    起行政訴訟時，潮州地政事務所始將全案移送被告，被告又
    以92年6月10日屏府地測字第0920091109號函告原告，內容
    略以：「‧‧‧台端如因地籍圖重測事件，不服本府所為之
    行政處分，請依前揭規定向內政部提起訴願。」等語，原告
    遂依被告指示重新以被告為原處分機關，再次向內政部提起
    訴願，併案說明。
二、系爭土地地籍圖重測為「待協助指界」案件，該種案件之作
    業方式，依照土地測量局93年2月28日測地字第0930002097
    號函「說明：‧‧‧二、‧‧‧（一）‧‧‧。有鑒於近年
    來實施地籍圖重測時，部分土地所有權人到場後，因各項因
    素而無法自行指認其所有土地與毗鄰地間界址，而指界為『
    待協助指界』，俟重測人員完成現況測量、套繪分析及計算
    面積等作業後，再通知土地所有權人到場辦理協助指界事宜
    ，‧‧‧。」其實際作業情形與上開函文之規定相同，是先
    由土地測量局第8測量隊先完成現況測量、套繪分析及計算
    面積等作業後，再通知原告到場按已噴漆點（未依法埋界址
    樁）協助指界。因此，在協助指界前之現況測量、套繪分析
    及計算面積等工作為重測正確與否之重要關鍵，本件因現況
    測量及套繪圖錯誤，致重測成果跟著錯誤，也是本件作業錯
    誤紛爭之起源。系爭土地鄰地等4筆建地，均為平坦空地，
    雜草叢生，既無鄰地界址，亦無現使用人指界，按土地法第
    46條之2規定應參照舊地籍圖經界線施測，惟作業人員並無
    參照舊地籍圖施測，將系爭土地上、右、下方界址線隨意向
    系爭土地內移，有重測前後地籍圖套合為證，導致系爭土地
    與鄰地重測後各宗土地面積增減異常，增減率高達60％以上
    ，違反重測旨意。
三、依土地測量局訂定之地籍圖重測舊地籍圖描繪及套繪分析注
    意事項第4段、第5段、第15段、第16段規定地籍重測描繪、
    數化及套繪作業均明定應參照舊地籍圖，又描、套繪完竣後
    ，應再核對潮州地政事務所登記各宗土地面積及地籍圖無誤
    後，再送潮州地政事務所檢查，其核對及檢查工作，應針對
    各宗地面積增減情形加以分析是否合理，決定應否重新描、
    套繪。惟本件描、套繪地籍圖結果增減情形懸殊，其增減率
    高達60％以上，明顯違反上開作業規定，而作業人員未重新
    套繪，檢查人員亦未及時檢查發現退回作業人員重新套繪，
    其作業草率、違法至為明確。
四、依土地測量局地籍圖重測先現況測量後調查作業注意事項規
    定：「四、現況測量：（五）面積分析：（１）單元（區廓
    ）內各宗土地，經套合後現況與經界線大致相符或僅少數不
    符，且經分析後如宗地面積與重測前面積增減情形大致在公
    差內且均勻者，則以現況作為地籍調查之參考資料。（２）
    單元（區廓）內各宗土地，現況與經界線不符且宗地面積與
    重測前面積亦不符者，得依重測前面積按比例予以配賦套繪
    經界線並繪製圖說後，由測量隊將相關土地所有權人名冊及
    協調日期、時間、地點，以書函送請地政事務所通知土地所
    有權人，由各班人員予以協調說明並製作紀錄；‧‧‧。」
    前揭所稱之「公差」，經原告向土地測量局請示結果，該局
    以93年4月1日測地字第0930004084號函復原告，其計算公式
    係參照地籍測量實施規則第243條第1款各目辦理。本件屬該
    款第3目之情形，依該目規定，1/1200比例尺地籍圖「公差
    」其計算公式為（0.25＋0.07（4√F））√F（F為一筆土地
    面積，以平方公尺為單位）。按辦理地籍重測面積之計算分
    析，依上開規定各宗地面積增減情形應大致在公差內且均勻
    ，如實地面積與地籍圖不符時，應按重測前面積比例配賦移
    動經界線。系爭土地與鄰地等4筆土地面積合計重測前為443
    平方公尺，重測後為452.70平方公尺，重測後面積多於重測
    前9.70平方公尺，如依前開規定按重測前面積比例配賦移動
    經界線，則各宗地面積均略有增加，原告所有系爭土地面積
    可增加7.57及0.15平方公尺，則其界址線理應向外擴移，但
    重測結果卻將上、右、下方界址線往內縮移，造成重測後各
    宗土地增減懸殊，是本件明顯為第8測量隊作業人員未按前
    開規定作業，胡作非為所致，而檢查及監督單位潮州地政事
    務所及被告，又不依法檢查、監督及時糾正，將錯就錯，公
    告確定後又相互卸責。茲再依地籍測量實施規則第243條第1
    款第3目規定「公差」計算公式，計算各宗地最高誤差數結
    果，可知系爭土地與鄰地重測後土地面積增減情形，明顯違
    反地籍測量實施規則第243條第1款第3目最高公差數，作業
    人員又未依同條第2款規定重新套圖、計算，及時更正地籍
    圖。
五、系爭土地重測前地籍圖縮比率為1/1200，重測後地籍圖縮比
    率為1/500，因新、舊圖縮比率不同難予套比，故原告於93
    年3月向潮州地政事務所請求核發用電腦縮小為1/1200重測
    後地籍圖，經與舊圖套合結果，發現系爭土地重測後面積減
    少原因，確為作業人員在套繪重測地籍圖時，未依法參照舊
    地籍圖，將系爭土地上、右、下方界址線隨意往系爭土地內
    移所致。其上、右方界址內移情形與土地測量局第8測量隊8
    8年9月16日檢測更正草圖相同，是本件原重測套繪舊地籍圖
    錯誤已確鑿。至下方界址線未併入檢測原因，可能是因原告
    僅主張恢復重測面積，免再按重測前土地面積比例增加，故
    未併入檢測，以減少鄰地所有權人糾紛。系爭土地雖已重測
    登記完竣，惟登記後發現作業錯誤，仍應依行為時土地法第
    46條之1至第46條之3執行要點第27點規定按地籍測量實施規
    則第232條辦理更正，或依土地測量局訂定之「處理檢測作
    業要點」辦理更正。本件被告係採用行為時地籍測量實施規
    則第232條規定辦理更正，其更正方式有兩種：一為以測量
    或抄錄錯誤，取得權利關係人同意後更正；二為其測量錯誤
    純為技術上引起者，地政機關應逕為更正。土地測量局為推
    卸責任，減少糾紛，檢測後採用前開規則第232條第1項要求
    潮州地政事務所辦理地籍調查補正（即權利關係人同意重新
    認界）作業，因鄰地蔡譜陸所有之土地被法院拍賣，承買人
    丙○○不予理會補認界通知，致整案擱壓無法繼續進行辦理
    更正手續。次按本件錯誤為未參照舊地籍圖套繪所引起，純
    屬技術上錯誤，按行為時地籍測量實施規則第232條規定，
    本應按第2項規定由潮州地政事務所逕予更正，該所因依第1
    項執行受阻，曾於90年3月12日以90屏潮地二字第1291號函
    要求土地測量局將重新協助指界成果送交該所依法逕行更正
    ，或函請該所陳報撤銷重測公告結果後再重新依法定程序辦
    理地籍圖重測在案，被告也於90年3月23日以90屏府地測字
    第41967號函副本函請第8測量隊按前開潮州地政事務所90年
    3月12日90屏潮地二字第1291號函說明三之事由，將辦理情
    形函復該所及被告在案，迄今檢測單位土地測量局仍未依處
    理檢測作業要點規定將檢測成果通報潮州地政事務所辦理更
    正，潮州地政事務所亦未依行為時地籍測量實施規則第232
    條第2項規定逕行辦理更正，且3個作業單位事後相互推卸責
    任，明顯違反上開檢測作業要點及地籍測量實施規則第232
    條第2項規定。本件經原告向監察院提出陳情後，被告為推
    卸責任，竟於92年7月8日召集相關單位開會，除承認上鄰地
    界址線錯誤外，對右鄰地界址線決議：五魁寮段319之24、3
    22之21、322之20地號（重測後編為榮田段1224、1209、120
    5地號）土地重測成果難謂不當，否定第8測量隊檢測右方界
    址線成果。本件如第8測量隊檢測成果果真有錯誤，則在潮
    州地政事務所召開說明會時為什麼不予否定？會後之會議紀
    錄亦副知被告，為什麼不予阻止繼續進行套圖及現場重新訂
    界作業？且本件相關土地所有權人已完成認界手續，承認原
    重測錯誤，並報請內政部土地測量局更正，只因鄰地蔡譜陸
    土地被法院拍賣受阻，否則早已完成更正作業，其報請更正
    作業為何不加以阻止？本件檢測成果有無錯誤，以1/1200重
    測前後地籍圖套合，即可一目了然，該套合圖足證原測檢成
    果並無錯誤。被告為了推卸責任竟聯合相關單位偽造事實，
    否定土地測量局檢測右方界址線成果。如僅憑開個會就可以
    裁定重測有無錯誤，則土地測量局就無須訂定「處理檢測作
    業要點」。綜上各點，辦理土地重測結果，雖宗地增減在所
    難免，但增減應符合相關法令規定，增減務必均勻且在公差
    限度內，絕非任由作業人員隨心所欲，任意增減。本件重測
    糾紛，起自被告之作業單位在辦理實地現況測量、描套繪圖
    及面積計算時未依法參照舊地籍圖作業，作業完成後又未依
    規定再核對潮州地政事務所登記資料，並分析各宗地面積增
    減是否合理且均勻，有無逾超「公差」限制。檢查單位亦未
    按照土地測量局訂定之地籍圖重測成果檢查作業須知第6章
    協助指界檢查方法規定「增減超過2％者應分析原因，是否
    合理？」被告雖未直接參與作業，惟其為主辦單位應負指揮
    、監督之責，對於參與作業單位違法失職未及時糾正，事後
    又包庇作業單位，幫助卸責，殊屬非是。
六、按地籍圖重測工作展辦時，首應依行為時地籍測量實施規則
    第79條規定填製「地籍調查表」，將系爭土地之坐落、原有
    面積等事項查註於地籍調查表上，並按同條第2項規定在該
    表上繪製系爭土地界址圖，經土地測量局製表人員及潮州地
    政事務所檢查人員核對無誤後，再據予實地施測訂界。惟被
    告在繪製該界址圖時，並未依地籍測量實施規則規定按重測
    前地籍圖及原有面積繪製，隨意將系爭土地重測前地籍圖之
    上、右、下界址線向系爭土地內移，且製表及檢查人員並無
    核對即依地籍測量實施規則第191條規定據予實地施測訂界
    ，又現況測量時亦無依土地測量局訂定之「地籍圖重測先現
    況測量後調查作業注意事項」第4項第5小項第2目第1小目「
    ‧‧‧宗地面積與重測前面積增減情形大致在公差內且均勻
    者‧‧‧。」及第2小目「單元（區廓）內各宗土地，現況
    與經界線不符且宗地面積與重測前面積亦不符者，得依重測
    前面積按比例予以配賦套繪經界線並繪製圖說‧‧‧。」規
    定辦理，致重測成果系爭土地與鄰地增減情形嚴重異常，已
    造成重測成果重大明顯之瑕疵，依行政程序法第111條第7款
    規定該重測成果應屬無效。
乙、被告主張之理由：
一、原告所有坐落屏東縣潮州鎮○○○段319之9及319之24地號
    土地，係屬屏東縣88年度潮州鎮地籍圖重測區內土地，面積
    分別為0.0346公頃及0.0007公頃，重測後改編為榮田段1225
    、1224地號土地，面積為0.032928公頃及0.000243公頃，潮
    州地政事務所於88年10月28日辦理土地標示變更登記完畢。
    本件重測結果依據土地法第46條之3規定，被告以88年3月26
    日88屏府地籍字第51876號公告，依法公告30日（期間自88
    年4月1日起至88年5月1日止），公告期間內，原告於88年4
    月29日陳情其所有土地因重測後面積減少，應依公告現值補
    償其損失部分為193,200元。嗣後於88年6月10日聲請重測異
    議複丈，潮州地政事務所原訂於同年月28日辦理複丈，惟原
    告於現場辦理撤銷複丈，並於同年月29日辦理退費。原告多
    次陳情，潮州地政事務所依據土地測量局第8測量隊（現已
    改制為第6測量隊）89年7月5日89測隊八字第1253號書函於8
    9年7月24日邀請原告及相關單位召開界址疑義說明會，其結
    論如下：請土地測量局第8測量隊重新套繪系爭土地重測成
    果，倘重測成果整理確實有誤，再擇期通知辦理後續工作。
    嗣後該所依據第8測量隊書函通知原告及榮田段1205、1201
    、1209、1223地號土地所有權人於89年10月13日前往實地訂
    界，惟同段1209地號土地所有權人（蔡譜陸）未到場致無法
    辦理地籍調查補正。
二、又潮州地政事務所依據土地測量局90年3月20日90地測一字
    第03543號書函檢送本件土地重測公告面積計算表、重新套
    繪後面積計算表及面積分析表，於90年5月21日會同土地測
    量局第8測量隊前往實地辦理地籍調查補正手續，惟榮田段1
    209地號土地所有權人未到場，按該筆土地已於90年3月13日
    由第三者丙○○向屏東地院取得拍賣物所有權，並於90年3
    月22日移轉登記取得所有權在案，嗣後該所另於91年9月13
    日重新通知丙○○實地辦理地籍調查補正，惟丙○○未到場
    致無法完成地籍調查補正手續。原告於91年10月28日向被告
    提起訴願，經被告訴願審議委員會於92年1月16日以91年屏
    府訴字第70號訴願決定書決定「訴願駁回」，又原告不服前
    揭訴願決定，而向鈞院提起行政訴訟（92年度訴字第155號
    ），嗣經鈞院於92年6月3日判決「原告之訴駁回」，而原告
    不服上開判決，旋於92年6月27日提出上訴。為慎重計，被
    告於92年7月8日邀集相關單位研商本件疑義及重新檢討其重
    測成果，其結論如下：「（一）查本案土地之地籍原圖已破
    損成8大塊，經調閱潮州地政事務所保管之民國51年5月17日
    分字126號複丈圖、民國60年2月6日分字86號複丈圖、民國6
    8年潮丈字第652號複丈圖及民國66年3月公共設施預定地分
    割測量原圖，重新套繪重測成果後，榮田段1225地號土地與
    同段1209地號土地間之經界線，其重測成果難謂不當。（二
    ）榮田段1223地號土地與同段1225地號土地間之界址已於民
    國89年10月13日辦竣地籍調查補正，惟與毗鄰同段1209地號
    土地之界址未完成地籍調查補正；如前項所述重新套繪結果
    ，榮田段1223地號土地與同段1209地號土地間之界址，其重
    測成果也難謂其不當，為解決土地所有權人疑義，由屏東縣
    政府擇期通知榮田段1223、1225地號土地所有權人及相關單
    位辦理說明會。（三）因甲○○先生原向高雄高等行政法院
    提起行政訴訟，嗣經該法院判決原告之訴駁回，康君不服上
    開判決又於民國92年6月27日向該院提出上訴，故前項說明
    會宜俟判決確定後，再予召開。」被告以92年8月5日屏府地
    測字第0920131243號函復原告在案，嗣後原告又多次陳情，
    業經被告以93年3月25日屏府地測字第0930054415號函復原
    告，原告不服上開函所為，乃向內政部提起訴願，經內政部
    訴願審議委員會決定訴願不受理後，向鈞院提起行政訴訟。
三、按「重新實施地籍測量時，土地所有權人應於地政機關通知
    之限期內，自行設立界標，並到場指界。逾期不設立界標或
    到場指界者，得依左列順序逕行施測：一、鄰地界址。二、
    現使用人之指界。三、參照舊地籍圖。四、地方習慣。土地
    所有權人因設立界標或到場指界發生界址爭議時，準用第59
    條第2項規定處理之。」「重新實施地籍測量之結果，應予
    公告，其期間為30日。土地所有權人認為前項測量結果有錯
    誤，除未依前條之規定設立界標或到場指界者外，得於公告
    期間內，向該管地政機關繳納複丈費，聲請複丈。經複丈者
    ，不得再聲請複丈。逾公告期間未經聲請複丈，或複丈結果
    無誤或經更正者，地政機關應即據以辦理土地標示變更登記
    。」「前項所有權人之土地界址，應於地籍調查表內繪製圖
    說，作為戶地界址測量之依據」「戶地測量應按地籍調查表
    所載認定之界址，逐宗施測。」「複丈如發現原測量或抄錄
    錯誤時，應報經直轄市或縣（市）主管機關核准後，始得更
    正有關地籍圖冊。前項所稱原測量錯誤，係指原測量成果與
    實地有不一致情形，且權利關係人對土地界址並無爭議者而
    言；所稱抄錄錯誤係指錯誤因複丈人員記載之疏忽所引起，
    並有資料可資核對者而言。‧‧‧。」「重測地籍調查時，
    土地所有權人均到場而不能指界者，地籍調查及測量人員得
    參照舊地籍圖及其他可靠資料，協助指界，並依下列方式辦
    理：（一）土地所有權人均同意該協助指界之結果者，視同
    其自行指界。（二）土地所有權人不同意協助指界之結果且
    未能自行指界者，應依土地法第46條之2第1項規定予以逕行
    施測。（三）土地所有權人不同意協助指界之結果而產生界
    址爭議者，應依土地法第46條之2第2項規定予以調處。」「
    重測異議複丈案件，應依地籍調查表所載界址辦理複丈，不
    得依舊地籍圖辦理。」「人民陳情案件有下列情形之一者，
    受理機關應通知陳情人依原法定程序辦理：（一）檢、警、
    調機關進行偵查中者。（二）訴訟繫屬中或提起行政救濟者
    。（三）經判決或決定確定，或完成特定法定程序者。」分
    別為土地法第46條之2、第46條之3、行為時地籍測量實施規
    則第79條第2項、第191條第1項、第232條、行為時土地法第
    46條之1至第46條之3執行要點第5點、第21點及行政院暨所
    屬各機關處理人民陳情案件要點第15點所明定。又按「土地
    法第38條第1項規定辦理土地登記前，應先辦地籍測量，是
    以每筆土地之面積係依據地籍圖之界址而確定，並非先行確
    定每筆土地之面積然後據以移動界址，其理至明。」「‧‧
    ‧重測所得土地面積數量自與上訴人實際擁有土地相符，其
    數量較重測前登記面積減少，自應以較新及精密測量所得之
    重測面積為準。殊難據此要求回復重測前登記之土地面積數
    量，並要求鄰地交付較重測前登記面積多出部分之土地，否
    則即與政府實施地籍重測，以糾正舊地籍不正確之立法意旨
    有違。」「以重測後面積減少為理由而提出異議者，既非針
    對設立界標或到場指界所發生之界址爭議，自不能適用土地
    法第46條之2第2項界址爭議調處之規定。」「司法院釋字第
    374號解釋亦明釋：依土地法第46條之1至第46條之3之規定
    所為地籍圖重測，相鄰土地所有權人於重新實施地籍測量時
    ，均於地政機關通知之期限內到場指界，毫無爭議，地政機
    關依照規定，已依其共同指定之界址重新實施地籍測量，則
    於測量結果公告期間內即令土地所有權人以指界錯誤為由，
    提出異議，測量結果於該公告期間屆滿後即行確定，地政機
    關應據以辦理土地標示變更登記，惟有爭執之土地所有權人
    尚得依法提起民事訴訟請求解決。故土地重測公告確定後，
    地政機關既應依公告內容辦理登記，土地所有權人對界址有
    爭議者，應循民事訴訟程序救濟，不得請求地政機關變更公
    告確定之地籍圖線或面積等。」「全文內容：‧‧‧二、地
    籍圖之重測，因其測量技術及使用儀器遠較日據時期精密優
    良，又數十年來，土地因人為或天然地形變遷，界址與原地
    籍圖不符，加以複丈時誤差之配賦，乃使重測前後土地面積
    發生增減，成為必然事實。‧‧‧，依歷年辦理重測成果統
    計，重測前後面積發生增、減者，各約佔三分之一，‧‧‧
    。且徵之德、日、瑞等重測有成效國家，其政府與人民對土
    地面積，均以尊重事實為由，向無追補地價之先例。‧‧‧
    。」業經最高法院69年度台上字第308號、第3426號、最高
    行政法院74年度判字第763號、91年度判字第564號判決及內
    政部74年9月9日台內地字第340883號函釋在案。
四、本件原告所有系爭土地，於88年2月10日就系爭土地辦理地
    籍調查時，由重測作業人員辦理協助指界，經原告確認並於
    地籍調查表內簽名，此有地籍調查表可稽，重測成果被告依
    法辦理公告，因原告於公告期間內以重測後系爭土地面積減
    少為由，向潮州地政事務所提出異議，嗣後便申請異議複丈
    ，惟原告於複丈時因不滿複丈人員未依舊地籍圖辦理複丈，
    當場撤回複丈申請，嗣重測成果公告期滿，潮州地政事務所
    乃據該次重測結果依法辦理土地標示變更登記完畢，此重測
    程序依法並無不符。
五、另依土地法第46條之2第1項規定，重新實施地籍測量時，以
    自行設立界標並到場指界，為先決條件，且地籍圖重測之目
    的，係以較新及精密儀器測量界址據以計算正確面積，最能
    符合土地實際情形，俾以糾正舊地籍之不正確，並非先行確
    定面積然後據以決定界址，此觀最高法院69年度台上字第30
    8號、第3426號判決要旨甚明。又地籍測量實施規則既明定
    重測係先行辦理地籍調查後界址測量，而原告所述土地測量
    局訂定之「地籍圖重測先現況測量後調查作業注意事項」、
    「地籍圖重測舊地籍圖描繪及套繪分析注意事項」、「內政
    部土地測量局處理檢測作業要點」等，是為辦理地籍圖重測
    之特例及該局承辦員辦理地籍圖重測工作之注意事項及流程
    ，其重測程序仍需符合前揭法令規定辦理，併予說明。至於
    系爭土地重測成果有誤之情事，業經被告於92年7月8日邀集
    相關單位研商及重新檢討其重測成果，榮田段1224、1209、
    1205地號土地重測成果無誤，另榮田段1225地號與同段1223
    地號土地間之界址確有錯誤，需辦理地籍調查補正及測量更
    正，又因原告不服鈞院92年度訴字第155號判決，已於92年6
    月27日提出上訴，故前項成果更正程序宜俟判決確定後，再
    予辦理，揆諸前揭法令規定及最高法院、最高行政法院裁判
    要旨，被告處理本件之程序，於法並無不符。另本件辦理情
    形，前依據監察院監察業務處92年12月25日（92）處台業貳
    字第0920712438號函示查處，被告以93年1月20日屏府地測
    字第0930014438號函送查復書後，原告因不服查復再次向監
    察院陳情，該院以93年2月5日（93）院台業貳字第09301605
    00號函請被告妥處逕復，被告旋以93年2月13日屏府地測字
    第0930022155號函復原告有案。
六、本件因地籍圖重測事件前經鈞院92年度訴字第155號判決駁
    回原告之訴，理由略以：「‧‧‧被告為求審慎，除將88年
    2月10日之重測程序函報屏東縣政府外，並函請內政部土地
    測量局派員辦理重測成果檢測，即分別於89年10月13日及90
    年5月21日會同內政部土地測量局前往實地辦理協助指界及
    補辦地籍調查表之手續，核其性質，無非係被告就系爭土地
    之地籍圖重測成果再次進行自我審查，姑不論被告自我審查
    之結果是否發現原測量成果與實地有不一致情形，抑或權利
    關係人是否對土地界址並無爭議‧‧‧，惟測量結果於該公
    告期間屆滿後即行確定，於權責機關屏東縣政府未依職權逕
    行撤銷或變更原公告處分前，對其重測確定之效力仍不生影
    響。‧‧‧。」猶如上開所述，前揭重新套繪之重測成果，
    核其性質，無非係潮州地政事務所就系爭土地之地籍圖重測
    成果再次進行自我審查，並非被告之行政處分，對其重測確
    定之效力不生影響。綜上所述，本件原告之訴顯無理由，請
    予判決駁回。
丙、參加人丙○○、丑○○、寅○○及屏東縣潮州鎮公所主張之
    理由：
    系爭土地與榮田段1201、1209地號土地之界址，應以原重測
    成果為準，不同意按原告之主張更正。
丁、其餘參加人未於言詞辯論期日到場，亦未提出書狀作何主張
    及陳述。
    理  由
一、按「土地標示變更登記完竣後，發現原測量錯誤者，依地籍
    測量實施規則第二百三十二條辦理測量成果更正後，再依土
    地法第六十九條及土地登記規則第一百三十四條辦理土地標
    示更正登記，並通知土地所有權人及他項權利人。土地所有
    權人及他項權利人如有異議，應向司法機關訴請裁判。」土
    地法第四十六條之一至第四十六條之三執行要點第20點定有
    明文。又「複丈發現錯誤者，除有下列情形之一，得由登記
    機關逕行辦理更正者外，應報經直轄市或縣（市）主管機關
    核准後始得辦理：一、原測量錯誤純係技術引起者。二、抄
    錄錯誤者。前項所稱原測量錯誤純係技術引起者，指原測量
    錯誤純係觀測、量距、整理原圖、訂正地籍圖或計算面積等
    錯誤所致，並有原始資料可稽；所稱抄錄錯誤指錯誤因複丈
    人員記載之疏忽所引起，並有資料可資核對。」地籍測量實
    施規則第232條亦有明文。
二、本件原告所有坐落屏東縣潮州鎮○○○段319之9、319之24
    地號等2筆土地，面積分別為0.0346公頃及0.0007公頃（重
    測後為榮田段1225、1224地號，面積分別為0.032928公頃及
    0.000243公頃），係屬被告88年度地籍圖重測區，因重測結
    果致上開2筆土地之面積短少，原告乃於重測結果公告期間
    內（即88年4月29日）提出異議，並於88年6月10日申請複丈
    ，同年月28日複丈時原告要求依舊地籍圖套圖辦理複丈，惟
    複丈人員認應依行為時土地法第46條之1至第46條之3執行要
    點第21點「重測異議複丈案件，應依地籍調查表所載界址辦
    理複丈，不得依舊地籍圖辦理」之規定辦理，原告不滿，乃
    當場撤回複丈申請；嗣原告又於93年3月19日向被告申請依
    土地測量局檢測、套圖及訂界成果，按行為時地籍測量實施
    規則第232條第2項規定逕行更正前述地籍圖重測結果，經被
    告以93年3月25日屏府地測字第0930054415號函復原告，予
    以否准等情，業據兩造分別陳明在卷，復有屏東縣潮州鎮○
    ○段土地地籍圖重測結果清冊、土地登記謄本、被告88年3
    月26日88屏府地籍字第51876號函、被告地籍圖重測異議複
    丈聲請書、原告請求撤回複丈及退費申請書暨上開被告函等
    影本附原處分卷可稽。而本件兩造所爭執者，乃為被告辦理
    系爭土地地籍圖重測時，有無發生原測量錯誤，得依前揭法
    令規定由被告准予辦理更正？抑或純屬土地所有權人對界址
    有爭議，應循民事訴訟程序救濟之情形。
三、按「已辦地籍測量之地區，因地籍原圖破損、滅失、比例尺
    變更或其他重大原因，得重新實施地籍測量。」「重新實施
    地籍測量時，土地所有權人應於地政機關通知之限期內，自
    行設立界標，並到場指界。逾期不設立界標或到場指界者，
    得依左列順序逕行施測：一、鄰地界址。二、現使用人之指
    界。三、參照舊地籍圖。四、地方習慣。土地所有權人因設
    立界標或到場指界發生界址爭議時，準用第五十九條第二項
    規定處理之。」「重新實施地籍測量之結果，應予公告，其
    期間為三十日。土地所有權人認為前項測量結果有錯誤，除
    未依前條之規定設立界標或到場指界者外，得於公告期間內
    ，向該管地政機關繳納複丈費，聲請複丈。經複丈者，不得
    再聲請複丈。逾公告期間未經申請複丈，或複丈結果無誤或
    經更正者，地政機關應即據以辦理土地標示變更登記。」分
    別為土地法第46條之1、第46條之2、第46條之3規定甚明。
    再按「重測地籍調查時，土地所有權人均到場而不能指界者
    ，地籍調查及測量人員得參照舊地籍圖及其他可靠資料，協
    助指界，並依下列方式辦理：（一）土地所有權人均同意該
    協助指界之結果者，視同其自行指界。（二）土地所有權人
    不同意協助指界之結果且未能自行指界者，應依土地法第四
    十六條之二第一項規定予以逕行施測。（三）土地所有權人
    不同意協助指界之結果而產生界址爭議者，應依土地法四十
    六條之二第二項規定予以調處。」、「重測異議複丈案件，
    應依地籍調查表所載界址辦理複丈，不得依舊地籍圖辦理。
    」行為時土地法第46條之1至第46條之3執行要點第4點及第
    21點亦定有明文。
四、經查，本件原告所有系爭土地，係88年間屏東縣潮州鎮地籍
    重測區內之土地，被告辦理該區地籍圖重測，就系爭土地實
    施地籍調查，因原告到場不能指界，乃於88年2月25日由承
    辦人員朱秀文至現場實施協助指界，經原告確認後，並於調
    查表上簽名，被告遂將重測成果，自88年4月1日起至同年5
    月1日止公告30日，原告雖於公告期間內以重測後系爭土地
    面積減少為由，向被告提出異議及申請複丈，嗣因原告於複
    丈時不滿複丈人員未依舊地籍圖辦理複丈，乃當場撤回複丈
    申請，被告於公告期滿後，乃依據該重測結果辦妥土地標示
    變更登記等情，此有被告88年3月26日88屏府地籍字第51876
    號函附公告地籍圖重測結果、屏東縣（市）潮州鎮地籍圖重
    測地籍調查表、土地登記簿謄本等影本附原處分卷足稽，洵
    堪認定。又據原告最初對重測結果不服於88年4月29日所提
    出之申請書載明：「本人於民國80年6月26日購買坐落潮州
    鎮○○○段319之9號建地，面積346平方公尺及同段319之24
    號建地，面積7平方公尺，購買時係依據土地登記簿記載之
    上開面積，以每坪3萬元價購，經過7年有餘，該土地既無減
    少使用範圍，亦無被他人侵占，何以這次重測後土地面積竟
    然減少319之9號16.72平方公尺，319之24號4.57平方公尺，
    合計21.29平方公尺（等於6.44坪）其減少原因據重測人員
    供稱『原核定面積以人工計算，重測以電腦計算故重測結果
    必然有面積增減之情事發生。兩者計算方式當然以電腦計算
    較為正確．．．』足證上開兩筆土地重測後面積減少原因為
    前人工計算不正確，致使本人購買該土地時多付6.44坪價款
    193,200元（30,000元×6.44坪）該損失為貴府計算面積誤
    差所致，非本人之過失，敬請依公告現值補償．．．」等語
    ，原告並一再以系爭土地重測後面積減少為由，請求被告應
    將該土地之界址依據重測前之舊地籍圖界址辦理更正，此有
    上開申請書等影本附原處分卷可參。然按土地法第38條第1
    項規定辦理土地登記前，應先辦地籍測量，是以每筆土地之
    面積係依據地籍圖之界址而確定，並非先行確定每筆土地之
    面積然後據以移動界址，其理至明。又土地重測，依土地法
    第46條之1、第46條之2第1項，暨第47條授權中央地政機關
    所訂之地籍測量實施規則規定主旨，在以較科學方法，更新
    測量技術和儀器，普收測量整理實效，使地籍登記趨於正確
    ，以杜糾紛，土地重測時，既係根據土地所有權人之指界測
    量，重測所得土地面積數量自與土地所有權人實際擁有土地
    相符，其數量較重測前登記面積減少，自應以較新及精密測
    量所得之重測面積為準，殊難據此要求回復重測前登記之土
    地面積數量，否則即與政府實施地籍重測，以糾正舊地籍不
    正確之立法意旨有違（最高法院69年度台上字第308、3426
    號判決意旨參照）。則本件系爭土地重測時既經原告協助指
    界在案，且原告於上開申請書亦自承其購買系爭土地後至該
    土地辦理重測時，該土地既無減少使用範圍，亦無被他人侵
    占，足見其於重測時之協助指界範圍，與其實際使用系爭土
    地之範圍，亦無不合；揆諸前揭說明，原告於重測後再以系
    爭土地重測後面積減少為由，請求被告應將該土地之界址依
    據重測前之舊地籍圖界址辦理更正，自屬無據。
五、次查，被告雖依原告之陳情，曾於89年7月25日函請土地測
    量局第八測量隊（現已改制為第六測量隊），就系爭土地重
    新套繪重測成果，並經土地測量局於90年3月20日檢附該重
    新套繪後面積計算表及面積分析表供被告參考；且系爭土地
    經重新套繪後之面積，比原重測成果之面積，較接近該土地
    重測前登載之面積乙節，固有土地測量局第八測量隊89年9
    月6日89測隊八字第1755號函、土地測量局90年3月20日90地
    測一字第03543號函及所附重新套繪後面積計算表及面積分
    析表等影本附原處分卷為憑。然按辦理地籍圖重測作業改進
    要點第6點規定：「戶地測量：（一）圖根點為戶地測量之
    依據，為期圖幅之接合順利，應先依圖廓線接合毗鄰圖幅之
    圖根點位置無誤後，始可辦理。（二）實量邊長，應用黑色
    墨註記於相應邊內側中央。（三）補助點及主要界址點之方
    向線及距離在完成檢查程序前不得擦去。（四）以參照舊地
    籍圖逕行施測者應將附近一帶之天然界及使用界詳細測繪後
    ，參照原複丈原圖及原地籍圖放大移繪，協助土地所有權人
    實地指定界址，設立界標，予以測量並補辦地籍調查。（五
    ）每幅地籍原圖測量完成後，應立即用5H鉛筆聯接各筆土地
    界線，並與四週圖幅接合，經督導員檢查完成後始可著墨。
    （六）督導員除經常督導各組工作情形外，每二星期應作成
    果檢查表二份，分送主管課長審核及承辦員依重測成果檢查
    實施要點規定辦理補正。（七）凡以參照舊地籍圖逕行施測
    辦理重測之土地，除界址在道路、水溝、池沼或建築物內，
    無法埋設界標，及相同土地所有權人之相連土地間確無明顯
    界址者外，均應辦理協助指界。（八）協助指界後測量員應
    逐日填造『協助指界工作報告表』連同『界址補正表』簽報
    課長核定。（九）協助指界成果經簽報核定後，即依協助指
    界（或協調成立）結果訂正重測成果圖、冊。（十）土地所
    有權人對協助指界結果異議而未能協調成立者，應即通知土
    地所有權人，並依程序提送本市地籍圖重測界址糾紛協調會
    依法調處。」則由上開規定可知參照舊地籍圖施測時，須先
    為戶地測量，將系爭土地附近一帶之天然界及使用界詳細測
    繪後，再參照原複丈原圖及原地籍圖放大移繪，此乃戶地測
    量及套圖之方法及程序。而參照舊地籍圖套圖時，係以施測
    時所取的測點與地籍圖上的界址點相符之可靠點較多者為依
    據，來決定界址；至於施測時觀測之圖根點或界址點（即測
    點），則須由測量人員憑藉其專業及經驗去判斷，故不同之
    人測量，因其所採取之測點可能會有所不同，其參照舊地籍
    圖所為測量及套圖，即有可能產生不同的判斷結果，此種情
    形乃屬專業認知及判斷之不同所致，尚與純係技術引起之測
    量錯誤不同。故原重測成果與嗣後檢測結果縱有不同，仍須
    由主管機關召開會議，由地政專業人員就各該不同測量成果
    作充分討論及比對後，始得決定何測量成果較符合實地情形
    ，而加以採用。查，土地測量局第八測量隊就系爭土地為重
    新套繪後，曾經該局第八測量隊函通知潮州地政事務所，由
    該所通知原告及同段1205、1201、1209、1223地號土地所有
    權人於89年10月13日前往實地釘界，惟同段1209地號土地所
    有權人未到場致無法辦理地籍調查補正；又土地測量局將上
    開重新套繪後面積計算表及面積分析表通知潮州地政事務所
    後，該所再於90年5月21日會同土地測量局第八測量隊前往
    實地辦理地籍調查補正手續，惟同段1209地號土地所有權人
    未到場，因該筆土地已於同年3月13日，經台灣屏東地方法
    院拍賣，由參加人丙○○拍定，並於同年月22日移轉登記取
    得所有權在案，嗣後潮州地政事務所另於91年9月13日重新
    通知丙○○實地辦理地籍調查補正，惟丙○○未到場致無法
    完成地籍調查補正手續等情，此有土地測量局第八測量隊89
    年9月6日89測隊八字第1755號函、潮州地政事務所89年10月
    4日89屏潮地二字第10614號函、90年3月12日90屏潮地二字
    第1291號函、土地登記謄本、被告93年1月20日屏府地測字
    第0930014438號函及所附查復書等影本附原處分卷可參。則
    由上開地政主管機關處理過程可知，土地測量局第八測量隊
    係因原告一再陳情系爭土地重測後面積減少，故而再就系爭
    土地及其相鄰之相關土地加以重新套繪，其主要考量乃在於
    儘量減縮系爭土地及其相鄰之相關土地重測前後面積之差異
    ，然其套繪程序既未經相關土地所有權人到場指界確認，且
    未辦理地籍調查補正手續，揆諸前揭法令規定，其套繪程序
    自未完備，該重新套繪重測成果與依法定程序進行調查、測
    量，並經公告期滿確定之原重測成果相較，顯較無公信力。
    況且被告於92年7月8日邀集土地測量局及潮州地政事務所等
    相關單位研商本案疑義及重新檢討其重測成果，亦認系爭土
    地相關之地籍原圖已破損成八大塊，經調閱潮州地政事務所
    保管之51年5月17日分字126號複丈圖、60年2月6日分字86號
    複丈圖、68年潮丈字第652號複丈圖及66年3月公共設施預定
    地分割測量原圖，重新套繪重測成果後，榮田段1225地號土
    地與同段1209地號土地間之經界線，其重測成果難謂不當乙
    節，亦有被告92年7月8日土地重測疑義會議紀錄影本附卷足
    稽。而榮田段1201地號土地共有人丑○○、寅○○、屏東縣
    潮州鎮公所及1209地號土地所有人丙○○，於本院行準備程
    序時，均已表明系爭土地與榮田段1201、1209地號土地之界
    址，應以原重測成果為準，不同意按原告之主張更正（詳見
    本院96年3月30日準備程序筆錄第5頁）。則土地測量局第八
    測量隊之上開重新套繪重測成果與原重測成果，經相關主管
    機關研商檢討結果，既認應以原重測成果較為可採，且系爭
    土地之鄰地所有人亦認其界址線應以原重測成果為準；再按
    上開重新套繪重測成果雖與原重測成果之坐標及面積有所不
    同，然僅由該數據並無法證明原重測成果，有何與實地不一
    致情形，或有何測量錯誤之情形，核與首揭土地法第四十六
    條之一至第四十六條之三執行要點第20點及地籍測量實施規
    則第232條規定須原測量錯誤，始得請求更正之要件不符。
    是原告依據上開土地測量局之重新套繪重測成果，指摘原重
    測成果錯誤，請求被告應將系爭土地之界址依據重測前之舊
    地籍圖界址辦理更正，亦屬無據。
六、又按「依土地法第四十六條之一至第四十六條之三之規定所
    為地籍圖重測，純為地政機關基於職權提供土地測量技術上
    之服務，將人民原有土地所有權範圍，利用地籍調查及測量
    等方法，將其完整正確反映於地籍圖，初無增減人民私權之
    效力。故縱令相鄰土地所有權人於重新實施地籍測量時，均
    於地政機關通知之期限內到場指界，毫無爭議，地政機關依
    照規定，已依其共同指定之界址重新實施地籍測量。則於測
    量結果公告期間內即令土地所有權人以指界錯誤為由，提出
    異議，測量結果於該公告期間屆滿後即行確定，地政機關應
    據以辦理土地標示變更登記。惟有爭執之土地所有權人尚得
    依法提起民事訴訟請求解決．．．。」業經司法院釋字第37
    4號解釋在案。本件原告於重測公告確定後，仍一再主張系
    爭土地經重測後面積短少，應重新套製舊地籍圖以辦理重測
    ；則其既係就系爭土地重測測量結果公告確定，地政機關已
    據以辦理土地標示變更登記，有所爭執，揆諸上開解釋，自
    應循民事訴訟請求解決。又榮田段1225地號及1223地號土地
    間界址糾紛，經被告邀集相關單位研商及重新檢討其重測成
    果後，確認上開2筆土地間之界址確有錯誤，並經榮田段122
    3地號土地所有權人同意辦理地籍調查補正及測量更正，故
    該2筆土地原重測結果，業經被告撤銷，另行補辦地籍圖重
    測，此有被告96年1月24日屏府地測字第0960016840號函原
    本附本院卷足稽，原告就此部分已不再爭執，並撤回此部分
    訴訟，故此部分之爭議已不在本件訴訟範圍內，附此敘明。
七、綜上所述，原告之主張既不足採，則被告原處分否准原告更
    正地籍圖重測結果申請，揆諸首揭規定，並無不合，訴願決
    定為不受理，理由雖有未洽，惟其結論尚無不同，仍應予維
    持。原告起訴意旨求為撤銷訴願決定及原處分，並訴請被告
    應將上開土地之界址依據重測前之舊地籍圖界址辦理更正之
    處分，為無理由，應予駁回。
八、據上論結，本件原告之訴為無理由，爰依行政訴訟法第200
    條第2款、第98條第1項前段，判決如主文。
中　　華　　民　　國　　96　　年　  11　　月　　7　　 日
                  第三庭審判長法  官　邱政強
                              法  官　詹日賢
                              法  官　李協明
以上正本係照原本作成。
如不服本判決，應於判決送達後20日內向本院提出上訴書狀，其
未表明上訴理由者，應於提起上訴後20日內向本院提出上訴理由
書（須按對造人數附繕本）；如於本判決宣示或公告後送達前提
起上訴者，應於判決送達後20日內補提上訴理由書（須附繕本）
。未表明上訴理由者，逕以裁定駁回。
中　　華　　民　　國　　96　　年　  11　　月　　7　　 日
　　　　　　　　　　　　　　　書記官  周良駿
